【裁判字號】    88,訴,517
【裁判日期】    890509
【裁判案由】    偽造文書等
【裁判全文】
臺灣基隆地方法院刑事判決                          八十八年度訴字第五一七號
    公  訴  人  臺灣基隆地方法院檢察署檢察官
    被      告  甲○○○
右列被告因偽造文書等案件，經檢察官提起公訴（八十八年度偵字第四三九八號），
本院判決如左：
    主  文
甲○○○連續意圖為自己不法之所有，以詐術使人將本人之物交付，處有期徒刑拾月
，緩刑肆年。
    事  實
一、甲○○○於民國八十一年四月間以其別名「阿梅」擔任會首，成立每月會金新台
    幣（下同）一萬元之互助會，採內標制，會員含會首共七十一會，會期自八十一
    年四月二十日起，約定每月二十日下午一時正，在臺北縣金山鄉○○路二七○號
    甲○○○住處開標一次，一年後改為二十日開標一次，起會後尚能按期開標，嗣
    甲○○○因簽賭六合彩，經濟陷於窘境，竟於上開互助會進行期間，意圖為自己
    不法之所有，基於概括之犯意，利用該互助會會員丁○○（以其母「嚴高」、
    其子「嚴智凱」、其女「嚴筱倩」名義參加三會）未到場投標之機會，於主持開
    標時持僅書寫金額不詳標息之標單，以口頭向在場參與競標之會員表示係某活會
    會員競標並為最高標得標之方式，在八十四年間，於上開定期開標地點，先後三
    次（確實三次開標日期不詳）冒「嚴高」、「嚴智凱」、「嚴筱倩」名義參與
    競標並得標，得標後據以通知各該次標會時尚屬活會之會員，捏稱係由「嚴高
    」、「嚴智凱」、「嚴筱倩」等人得標或未指名而泛稱已有人得標，而向丁○○
    則泛指已由他人得標以收取會款，使丁○○及各該次之活會會員均陷於錯誤，而
    分別交付甲○○○扣除其所告知之得標標金後之會款，三次冒標共計詐得該會活
    會會員所繳付之活會會款約一百餘萬元，至八十四年八月間互助會停標，丁○○
    始悉上情。
二、案經被害人嚴進國訴由臺灣基隆地方法院檢察署檢察官偵查起訴。
    理  由
一、右揭事實，訊據被告甲○○○坦承不諱，核與被害人嚴進國於偵查中指訴及證人
    即該互助會會員郭丙○○、乙○○到庭證述之情節相符，並有臺北縣金山鄉公所
    八十八年十二月八日八八北縣金民字第一三八六八號函附調解事件卷宗及互助會
    會單（以上均為影本）在卷可稽，本件事證明確，被告犯行洵堪認定。
二、按民間互助會，除有特別約定外，僅係會首與會員間訂立之會款契約，會員與會
    員間並無法律關係存在，而已得標會員（即死會會員），依據其與會首間之契約
    ，無論何人得標，均有按期繳交會款之義務，並無被詐欺之問題，故會首冒名盜
    標，其詐欺所得之款，應僅限於未得標會員繳納之會款。本件被告甲○○○招募
    互助會，利用會員未到場標會之機會，予以冒標而向各會會員誆稱有人得標，向
    活會會員詐取會款，核犯刑法第三百三十九條第一項之詐欺取財罪。被告各次冒
    稱得標後之詐騙活會會員會款之行為，使當次之活會會員受騙致陷於錯誤而交付
    會款，係一行為而侵害數法益，觸犯數個詐欺取財之罪名，為想像競合犯，僅論
    以一重之詐欺取財罪；又被告先後多次犯行，時間緊接，觸犯犯罪構成要件相同
    之罪名，顯係基於概括犯意而反覆為之，應依刑法第五十六條連續犯之規定以一
    罪論，並依法加重其刑。爰審酌被告犯罪之動機、手段、詐欺取財之金額，及犯
    罪後雖已與互助會會員達成調解，然自八十八年農曆三月起即未依約如數償還（
    見臺北縣金山調解委員會調解事件卷宗及本院八十九年三月十四日訊問筆錄證人
    郭丙○○、乙○○證詞），態度尚屬良好等一切情狀，量處如主文所示之刑。末
    查被告前未曾受有期徒刑以上刑之宣告，有臺灣基隆地方法院檢察署刑案資料查
    註紀錄表及本院被告全國前案紀錄表在卷可參，偶因蔽於私利，失慮不周，致罹
    刑章，經此次起訴審判，日後當能知所警惕，而無再犯之虞，本院認其所受宣告
    之刑以暫不執行為適當，爰併予諭知緩刑四年，以啟自新。
三、公訴意旨另以被告冒用「嚴高」、「嚴智凱」、「嚴筱倩」之名義標取會款，
    而認被告除犯詐欺罪外，另犯刑法第二百二十條、第二百十六條之行使偽造準私
    文書罪嫌，然偽造私文書之成立，須以無制作權人揘造或冒用他人名義制作之文
    書為構成要件，而民間互助會之標單通常亦須填寫一定之金額及會員之姓名或其
    代號，始足以表示某會員參與標會，如僅在標單上填寫金額，而未書寫標會者之
    姓名或其代號，自無從加以辨別或表示某一會員參與標會，不具備文書之形式，
    當無生損害於他人之可言。本件被告召募之互助會，於投標時均未書寫姓名，僅
    填標金，此據證人郭丙○○證述明確，被告雖有佯以上開活會會員之名義標取會
    款之情事，然其僅口頭表示由上開被冒用之人投標，其所製作之標單既未書寫姓
    名，復查無其他證據足證被告於標單上記載被冒標人之姓名，則該等標單尚未具
    備文書之形式，尚難認為係私文書或準文書，揆諸前揭說明，自難以行使偽造私
    文書罪相繩，惟公訴人認本部分與前開論罪科刑部分，有牽連犯裁判上一罪關係
    ，爰不另為無罪之諭知。
據上論斷，應依刑事訴訟法第二百九十九條第一項前段，刑法第五十六條、第三百三
十九條第一項、第七十四條第一款，罰金罰鍰提高標準條例第一條前段，判決如主文
。
本案經檢察官蔡和憲到庭執行職務。
中      華      民      國      八十九      年      五    月    九      日
                                臺灣基隆地方法院刑事第三庭
                                        法  官  陳  湘  琳
右正本證明與原本無異。
對於本件判決如有不服，應於收受送達後十日內，向本院提出上訴書狀，上訴於臺灣
高等法院，並按他造當事人之人數附具繕本。
                                        書記官  李  姿  穎
中      華      民      國      八十九      年      五    月    十五    日
附錄論罪法條：
刑法第三百三十九條第一項：
意圖為自己或第三人不法之所有，以詐術使人將本人或第三人之物交付者，處五年以
下有期徒刑、拘役或科或併科一千元以下罰金。


司法院資訊處製作；財團法人民間司法改革基金會備份。
